【裁判字號】    96,訴,1819
【裁判日期】    971225
【裁判案由】    違反公司法等
【裁判全文】
臺灣桃園地方法院刑事判決              96年度訴字第1819號
公  訴  人  臺灣桃園地方法院檢察署檢察官
被      告  丙○○
                    號
選任辯護人  林清漢律師
上列被告因違反公司法等案件，經檢察官提起公訴（94年度偵字
第20246 號），本院判決如下：
    主  文
丙○○無罪。
    理  由
一、本件公訴意旨略以：被告丙○○為亞太合金實業股份有限公
    司（下稱亞太公司）之副總經理，於民國88年間，邀請乙○○共同成立錩茂企業有限公司（下稱錩茂公司），從事亞太
    公司下游之代工業務，雙方約定各出資新台幣（下同）300
    萬元，乙○○負責技術經營，被告丙○○則負責財務管理。
    嗣被告丙○○遂找吳新隆投資50萬元、蔡水池投資50萬元、
    徐能發投資25萬元，被告丙○○則負責出資175 萬元共同入
    股成為錩茂公司股東，詎被告丙○○明知自己負責從事錩茂
    公司財務管理業務，為從事業務之人，竟利用職務之便，而
    分別為下列行為：(一)於88年間錩茂公司成立時，意圖為自己
    不法之所有，將本應存入錩茂公司帳戶供作資本由股東吳新
    隆、蔡水池、徐能發所投資之125 萬元，匯入自己所申請之
    臺灣中小企業銀行楊梅分行、帳號為0000000000號之私人帳
    戶內，變易持有為所有而侵占入己。(二)又於88年間錩茂公司
    設立籌辦時，丙○○為公司之財務經理人及公司設立經辦人
    ，在負責集資設立之職務範圍內，明知自身本應出資之175
    萬元及上開股東吳新隆、蔡水池、徐能發所出資之125 萬元
    ，均未實際存入錩茂公司帳戶，卻基於行使業務上登載不實
    文書、使公務員登載不實及違反公司法不實出資之犯意，委
    託不知情之會計師，登載丙○○出資175 萬元、吳新隆出資
    50萬元、蔡水池出資50萬元、徐能發出資25萬元於業務上之
    股東名冊等公司申請設立之文件，並據以向經濟部中部辦公
    室辦理公司設立登記，使該管不知情之公務員將上開不實事
    項登載於職務上所掌之有限公司設立登記事項卡及有限公司
    董事股東名單等公文書，足生損害於錩茂公司、其他股東及
    主管機關對公司設立管理之正確性。(三)錩茂公司於89年10月
    26日及90年4 月3 日，分別以公司機器設定動產抵押及票貼
    予中租迪和股份有限公司（下稱中租迪和公司）貸款2,470,
    549 元及1,243,160 元，中租迪和公司則分別於上開時間，
    將上開數額之貸款匯至錩茂公司所申請帳號為00000000000
    號之臺灣中小企業銀行內壢分行之帳戶內，詎上開款項理應
    供作錩茂公司營運之用，丙○○卻分別意圖為自己不法之所
    有，於貸款翌日即89年10月27日及90年4 月4 日將上開款項
    提領一空，易持有為所有侵占入己。(四)丙○○明知錩茂公司
    乃屬有限公司，每月營業額僅約50萬至60萬元不等，可供調
    度使用之資金有限，卻利用為錩茂公司處理財務管理及資金
    調度事務之便，意圖損害錩茂公司利益之概括犯意，於88
    年至90年間，大量以錩茂公司為發票人，開立如附表所示金
    額與每月營業額顯不相當之支票之違背所負應力求錩茂公司
    財務穩健之任務行為，致錩茂公司因而背負大筆票據債務，
    足生損害於錩茂公司。(五)丙○○自88年至90年間，掌管錩茂
    公司所有之財務，明知錩茂公司與亞太等公司換票之金額、
    錩茂公司所收之貨款及向其他公司貸得之支票借款，因而匯
    入錩茂公司所有之臺灣中小企業銀行內壢分行帳戶之金額，
    共計42,058,412元，應屬錩茂公司所有，竟意圖為自己不法
    所有之概括犯意，陸續將之提領，變易持有為所有而侵占入
    己，因認被告丙○○涉有刑法第214 條、第216 條、第215
    條、第336 條第2 項、第335 條第1 項、第342 條第1 項及
    公司法第9 條罪嫌云云。
二、按犯罪事實應依證據認定之，無證據不得認定犯罪事實；不
    能證明被告犯罪者，應諭知無罪之判決，刑事訴訟法第154
    條第2 項、第301 條第1 項分別定有明文。又告訴人之告訴
    ，係以使被告受刑事訴追為目的，是其陳述是否與事實相符
    ，仍應調查其他證據以資審認。事實之認定，應憑證據，如
    未能發現相當證據，或證據不足以證明，自不能以推測或擬
    制之方法，為裁判基礎。再認定犯罪事實，所憑之證據，雖
    不以直接證據為限，間接證據亦包括在內，然無論直接或間
    接證據，其為訴訟上之證明，須於通常一般之人均不致於有
    所懷疑，而得確信其為真實之程度者，始得據之為有罪之認
    定，倘其證明尚未達到此一程度，而有合理性懷疑之存在時
    ，即無從為有罪之認定（最高法院分別著有52年台上字第13
    00號、40年台上字第86號及76年台上字第4986號等判例參照
    ）。又被害人與一般證人不同，其與被告處於相反之立場，
    其陳述之目的，在使被告受刑事訴追處罰，內容未必完全真
    實，證明力自較一般證人之陳述薄弱。故被害人縱立於證人
    地位而為指證及陳述，且其指證、陳述無瑕疵可指，仍不得
    作為有罪判決之唯一證據，應調查其他證據以察其是否與事
    實相符，亦即仍須有補強證據以擔保其指證、陳述之真實性
    ，始得採為斷罪之依據（最高法院94年度台上字第3326號判
    決參照）。
三、公訴人認被告丙○○涉有上揭犯行，無非係以(一)被告丙○○
    之供述。(二)告訴人錩茂公司指訴。(三)證人乙○○、甲○○之
    證詞。(四)徐木鐘之證述。(五)證人吳新隆、徐能發、蔡水池之
    證述。(六)錩茂企業有限公司設立登記事項卡及董事股東名單
    、經濟部公司執照、錩茂公司臺灣中小企業銀行內壢分行乙
    存帳戶內中租迪和公司貸款之匯款明細、錩茂公司臺灣中小
    企業銀行內壢分行支票存款對帳單、臺灣中小企業銀行存款
    憑條、被告丙○○92年度壢簡字第1089號答辯狀、被告丙○○93年度簡上字第141 號上訴理由狀、錩茂公司臺灣中小企
    業銀行活期存款存摺影本、92年度壢簡字第1089號民事判決
    書、93年度簡上字第141 號民事判決、94年度台簡上字第15
    號民事裁定、被告丙○○所製作之流水帳冊、錩茂公司臺灣
    中小企業銀行支票存根聯、亞太合金實業股份有限公司基本
    資料、每月固定支出表、丙○○資金往來對帳表、錩茂公司
    進項發票21本及銷項發票1 本等為其主要論據。惟訊據被告
    丙○○固不否認為亞太公司之副總經理，於88年間，邀請乙○○共同成立錩茂公司，從事亞太公司下游之代工業務，雙
    方約定各出資300 萬元，伊遂找吳新隆、蔡水池及徐能發分
    別投資50萬元、50萬元及25萬元，伊則負責出資175 萬元共
    同入股成為錩茂公司股東，而錩茂公司成立時，吳新隆、蔡
    水池、徐能發所投資之125 萬元，匯入伊所申請之臺灣中小
    企業銀行楊梅分行、帳號為0000000000號之私人帳戶內，又
    錩茂公司有於89年10月26日及90年4 月3 日，分別以公司機
    器設定動產抵押及票貼予中租迪和公司貸款2,470,549 元及
    1,24 3,160元，中租迪和公司則分別於上開時間，將上開數
    額之貸款匯至錩茂公司所申請帳號為00000000000 號之臺灣
    中小企業銀行內壢分行之帳戶內，伊進而於貸款翌日即89年
    10月27日及90年4 月4 日將上開款項提領，另伊有於88至90
    年間以錩茂公司為發票人，開立如附表所示金額之支票等情
    ，然堅詞否認有為侵占、偽造文書、違反公司法、業務侵占
    及背信之行為，並辯稱：有關犯罪事實(一)部分，乙○○、甲○○為配偶關係，而徐淑華與乙○○為兄妹關係，於85年間
    ，乙○○及甲○○成立運航實業有限公司（下稱運航公司）
    ，其等經營運航公司期間因資金週轉陸續跟伊借款300 餘萬
    元，因乙○○及甲○○無力清償該借款，故乙○○及甲○○
    建議另成立公司，並由原有運航公司之資產折價600 萬元，
    並將前開資產出售新成立之錩茂公司，且約定清償積欠伊30
    0 萬元，故由運航公司資產折算600 萬元，其中300 萬元作
    為乙○○及甲○○之出資，另外300 萬元抵償運航公司積欠
    伊之債務，並視同為伊之出資，但伊將其中125 萬元股份轉
    讓徐能發、蔡水池、吳新隆，故伊實際出資175 萬元，另12
    5 萬元既係伊股份之轉讓，自應歸伊所有，伊將前開3 人之
    款項匯入自己之帳戶，並無侵占入己；有關犯罪事實(二)部分
    ，當時係由乙○○、甲○○依前開約定，由其等委任會計事
    務所辦理公司登記，並非由伊所為；有關犯罪事實(三)部分，
    均因錩茂公司成立之後，本無資金周轉，故由伊調現借貸，
    第1 次向中租迪和借貸之金額部分係清償伊，另15萬元係清
    償亞太公司借款，另41萬5 千元則存入錩茂公司甲存帳戶，
    第2 次向中租迪和借款部分，則係清償亞太借款，此均為乙○○及甲○○所知；有關犯罪事實(四)部分，因錩茂公司與亞
    太公司營運問題，所以錩茂公司及亞太公司有互開發票沖帳
    的事情，亞太公司也有拿錩茂公司開的支票向銀行票貼，錩
    茂公司也有持亞太的支票向民間借款調現，因為當時錩茂公
    司與亞太公司2 家公司的營運都不好，所以簽發本票，此乙○○及甲○○均知情；有關犯罪事實(五)部分，錩茂公司成立
    後，實際經營仍為乙○○及甲○○，伊並未實際參與且仍在
    亞太公司工作，乙○○及甲○○以資金周轉需要，有向銀行
    融資或其他借貸考量，建議將公司發票額度部分提高，以利
    貸款，故要伊每月皆以錩茂公司為發票人，簽發高於每月營
    業額之票據金額，以利貸款，或做票貼，伊簽發前述票據，
    其等均知悉，況經過雙方會帳，甲○○亦簽發本票，經伊提
    起本票裁定確定等語。
四、經查：
  (一)有關被告丙○○為亞太公司之副總經理，於88年間，邀請乙○○共同成立錩茂公司從事亞太公司下游之代工業務，雙方
    約定各出資300 萬元，嗣丙○○遂找吳新隆投資50萬元、蔡
    水池投資50萬元、徐能發投資25萬元，丙○○則負責出資17
    5 萬元共同入股成為錩茂公司股東，股東吳新隆、蔡水池、
    徐能發所投資之125 萬元，乃匯入被告丙○○所申請之臺灣
    中小企業銀行楊梅分行、帳號為0000000000號之帳戶內，業
    據被告丙○○於警詢、偵查及本院審理中坦認不諱（見94年
    度偵字第20246 號偵查卷宗(一)第4 頁、94年度偵字第20246
    號偵查卷宗(二)第5 頁背面及本院96年度訴字第1819號卷第59
    至60頁），並有證人甲○○於偵查中指訴：有與丙○○成立
    錩茂公司，當初錩茂公司資本額為600 萬元，伊等部分出資
    300 萬元，丙○○部分負責找人投資300 萬元等語（見94年
    度偵字第20246 號卷(二)第5 頁），且有證人乙○○於偵查及
    本院審理中證述：當初是丙○○提議要成立錩茂公司，資本
    額600 萬元係伊與丙○○一起討論出來，定600 萬元是因50
    0 萬元以上向銀行貸款比較方便，又有關錩茂公司出資情形
    ，係由伊這邊出5 台機器當作資本，丙○○負責300 萬元的
    出資，丙○○有提及要找別人招募，伊認為只要有出資就好
    ，所以丙○○出資175 萬元，另外丙○○找了3 個股東，各
    出資50萬元、50萬元及25萬元，剛成立公司時，伊與丙○○
    就講好，由丙○○負責管理財務，所以並不知道資金並未到
    位，之後另外3 名股東告訴伊錢都匯到丙○○的戶頭，因當
    時錩茂公司戶頭還沒有開等情（見94年度偵字第20246 號偵
    查卷宗(二)第13頁及本院96年度訴字第1819號卷第42至43頁）
    ，復有證人吳新隆於偵查中具結證述：當時係丙○○說要招
    募股東，總金額共要600 萬元，伊等這邊負責3 百萬元，伊
    跟蔡水池及徐能發負責125 萬元，另175 萬元則由丙○○吃
    下來，之後也有將錢匯給丙○○等語（見94年度偵字第2024
    6 號偵查卷宗(二)第59頁），另有證人徐能發於偵查中證述：
    伊係經由岳父吳新隆介紹入股，並出資50萬元，有將錢匯入
    丙○○帳戶內等情（見94年度偵字第20246 號偵查卷宗(二)第
    59頁），此外證人蔡水池於偵查中另證述：伊有投資錩茂公
    司，出資50萬元，並匯入丙○○帳戶等詞（見94年度偵字第
    20246 號偵查卷宗(二)第59頁），復有錩茂公司董事、股東名
    單、經濟部公司執照及設立登記卡影本等資料在卷可稽（見
    94年度發查字第1544號偵查卷宗第2 至9 頁及94年度偵字第
    20246 號偵查卷(一)第15至16頁）。又錩茂公司於89年10月26
    日及90年4 月3 日，分別以錩茂公司所有之機器設定動產抵
    押及票貼予中租迪和公司貸款2,470,549 元及1,243,160 元
    ，中租迪和公司則分別於上開時間，將上開數額之貸款匯至
    錩茂公司所申請帳號為00000000000 號之臺灣中小企業銀行
    內壢分行之帳戶內，被告丙○○分別於89年10 月27 日及90
    年4 月4 日將上開款項提領之事實之情，業據被告丙○○於
    警詢、偵查及本院審理中坦承不諱（見94年度偵字第20246
    號偵查卷(一)第5 至6 頁、94年度偵字第20246 號偵查卷(二)第
    5 至6 頁及本院96年度訴字第1819號卷第60頁），並有錩茂
    公司帳戶明細影本附卷可參（見94年度發查字第1544號偵查
    卷宗第10頁）。另有關被告丙○○於88年至90年間有以錩茂
    公司為發票人，開立起訴書上附表所示金額之支票，亦據被
    告丙○○於警詢、偵查及本院審理中自承不諱（見94年度偵
    字第2024 6號偵查卷(一)第7 至8 頁、94年度偵字第20246 號
    偵查卷(二)第78至79頁及本院96年度訴字第1819號卷第60至61
    頁），並有證人甲○○於偵查中指訴明確（見94年度偵字第
    20246 號偵查卷(二)第14、71至72、194 頁），且有證人乙○○於偵查及本院審理中證述明確（見94年度偵字第20246 號
    偵查卷(二)第14頁及本院96年度訴字第1819號卷第66頁），是
    被告丙○○與乙○○共同成立錩茂公司，並約定資金為600
    萬元，而被告丙○○邀同吳新隆、蔡水池及徐能發參與投資
    ，吳新隆等人遂將投資金額125 萬元匯入被告丙○○帳戶，
    被告丙○○並未將該資金匯入日後錩茂公司帳戶，又錩茂公
    司有於89年10月26日及90年4 月3 日，分別以錩茂公司機器
    設定動產抵押及票貼予中租迪和公司貸款，中租迪和將款項
    匯入錩茂公司後，被告丙○○有提領，此外被告丙○○於88
    年至90年間，有以錩茂公司名義簽發支票等情，固可認定。
  (二)惟觀諸被告丙○○辯稱：因之前運航公司的股東乙○○向伊
    借款300 萬元，所以乙○○同意以吳新隆、蔡水池及徐能發
    投資的金額，償還積欠伊的錢，其餘尚積欠175 萬元就當作
    伊出資額，以債作股，伊並沒有侵占款項，又因錩茂公司成
    立後，並無資金周轉，故由伊調現借貸，或與亞太公司互相
    開票向銀行作票貼或向民間借款等語，故有關被告丙○○將
    款項轉入自己私人使用之原因關係為何，即被告有無侵占及
    背信之主觀犯意及行為部分厥為本案之關鍵而有予究明之必
    要。經查：
  1.雖證人乙○○於95年11月28日之偵查中證述：伊公司原來係
    運航公司，因為業務關係所以跟丙○○有接觸，當時丙○○
    是上游廠商亞太公司的副總，亞太公司是做腳踏車零件，而
    運航公司則是做材料加工，經由丙○○建議另成立一家錩茂
    公司，後來知道丙○○的用意是要用錩茂公司開票跟銀行作
    票貼，之所以不直接用運航公司而需要另外成立錩茂公司，
    係因運航公司支票曾經退補過，票信不良，又伊沒有以個人
    名義或運航公司名義或錩茂公司名義跟丙○○借過錢，但伊
    曾經在錩茂公司成立前半年跟同學高啟明借100 萬元，當時
    因為沒有支票可以用，所以經過丙○○的允許，由丙○○簽
    發10張支票給高啟明，當中包含利息，而伊應該還給丙○○
    的錢，則由亞太公司從加工費中扣除，何況已經還清了，伊
    個人及運航公司沒有跟丙○○借款，至於錩茂公司有無跟丙○○借款，這部分伊不清楚等語（見94年度偵字第20246 號
    偵查卷宗(二)第12至14頁），其於95年12月20日偵查中則改稱
    ：有關丙○○代伊向高啟明借款100 萬元部分，並沒有證明
    ，但從丙○○記載的流水帳裡面可以清楚看見，如流水帳第
    13頁89年9 月30日所載錩茂公司欠徐30,415元，代表錢已經
    還到這個數目等情（見94年度偵字第20246 號偵查卷宗(二)第
    72頁），其於本院審理中另證述：在成立錩茂公司前，有成
    立運航公司，因運航公司經營不善，所以在還沒有結束前就
    成立錩茂公司，並將運航公司的設備拿來成立錩茂公司，在
    運航公司營運期間，伊就跟亞太公司有業務往來，且在當時
    認識被告，並與被告有資金往來及調度，但被告幫忙借貸部
    分，僅有伊跟高啟明借款1 百萬元時，由被告開個人支票，
    該筆借貸係在錩茂公司成立之前，但在錩茂公司成立時，已
    經償還，伊係以開運航的票還的，支票均有兌現，又所謂資
    金調度部分係指伊有客票，會請被告幫伊調現等情（見本院
    96年度訴字第1819號卷第69至70、73頁），另徵之證人乙○○及甲○○於偵查中亦證稱：流水帳係丙○○自己寫的，但
    確實係伊依照時間逐筆記載等情明確（見94年度偵字第2024
    6 號偵查卷宗(二)第195 頁），復有該流水帳影本附卷可參（
    見94年度發查字第1544號偵查卷宗第90至117 頁），綜觀上
    開情詞，倘若該筆借款確實已經還清，何以流水帳中尚有該
    筆借款需返還金額之明細，何況證人乙○○就清償借款之方
    式究竟係以其對於亞太公司加工款中扣除或是以簽發運航公
    司之支票，亦有前後不一致，是有關乙○○於錩茂公司成立
    前個人有無向被告丙○○借款且該款項是否已經還清等節，
    其前後不一致之指訴，已難遽信。又稽證人甲○○於95年10
    月30日之偵查中結稱：伊與先生乙○○在85年間成立運航公
    司，該公司營運狀況剛開始還可以，後來因貨款被跳票問題
    ，造成營運困難，運航公司就決定要與丙○○成立另一家錩
    茂公司解決票貼問題，又運航公司經營不善時，沒有向丙○○借過錢等語（見94年度偵字第20246 號偵查卷宗(二)第4 頁
    ），然其於95年12月20日之偵查中則證述：丙○○有代伊等
    向高啟明借款100 萬元，可從丙○○所記載流水帳中錩茂欠
    徐30,415元看出，代表已經還到這個數目之情（見94年度偵
    字第20246 號偵查卷宗(二)第72頁），則由證人甲○○之前開
    證詞可知，錩茂公司成立前，其等係以運航公司與被告丙○○有往來，惟有經營不善情形，進而決定與被告丙○○成立
    錩茂公司從事票貼乙節。另參以證人吳新隆、徐能發及蔡水
    池於偵查中具結證述：有關乙○○夫妻在錩茂公司成立前所
    遇到財務問題，伊有聽丙○○說乙○○好像無法請票，所以
    財務及票務問題都交給丙○○處理之情（見94年度偵字第
    20246 號偵查卷宗(二)第60頁），互核其等與證人甲○○前開
    證詞，益徵乙○○及甲○○在經營運航公司確實有財務上問
    題至明。況稽卷附之錩茂公司支票存根影本可知，其中多筆
    明細「運航借票」、「運航借款」、「運航領現」、「運航
    借」及「運航付利」等字樣，顯見錩茂公司雖已成立，然運
    航公司經營不善所導致之資金往來及調度並無因錩茂公司成
    立而解決，可見被告丙○○辯稱，錩茂公司成立前，其與運
    航公司有資金往來及借貸關係等情，非全然無稽。何況成立
    錩茂公司目的之一係解決票貼問題，而乙○○及甲○○等人
    是有社會經驗之成年人，倘若並無約定以債作股，被告丙○○資金既未到位，豈有不查明及質問之理，顯與常情有悖，
    何況有關錩茂公司成立之際，相關登記事項係由甲○○委託
    會計師承辦，是否備妥相關資料及資本額，斯時理應知悉，
    詳於後述，可見乙○○及甲○○欲成立錩茂公司解決財務窘
    困燃眉之急而同意以債作股助於錩茂公司之成立，是被告丙○○前開辯解，並非無據。承此，被告丙○○與乙○○及甲○○既有前開資金上民事糾葛，被告丙○○未將其他股東之
    資金125 萬元匯入，其主觀上自無不法所有之意圖，自難逕
    以業務侵占罪相繩。
  2.又證人徐淑華於警詢中證稱：伊係錩茂公司之法定代理人等
    情明確（見94年度偵字第20246 號偵查卷宗(一)第26頁），另
    參以證人乙○○於本院審理中證陳：當初是甲○○找人去辦
    理錩茂公司的設立，且有關錩茂公司設立登記的資料，是甲○○準備並交給代辦的會計去辦，但沒有確定資金是否到位
    等語綦詳（見本院96年度訴字第1819號卷第43至44頁），核
    與證人甲○○於本院審理中亦證述：當初係伊去找會計師丁○○辦理公司設立登記等情相符一致（見本院96年度訴字第
    1819號卷第74頁），復有經濟部中部辦公室函檢附錩茂公司
    之有限公司設立登記事項卡載明：「簽證會計師姓名：丁○○」且「錩茂公司董事為徐淑華」之情（見本院96年度審訴
    字第6 號卷第52至53頁），足見有關錩茂公司設立登記之相
    關事宜係由甲○○委託會計師處理，且錩茂公司之負責人為
    徐淑華乙節灼然。惟按公司法第9 條之規定，其所處罰之對
    象為公司負責人，是有關錩茂公司應收之股款，並未實際繳
    納之情，本件被告丙○○既非公司負責人，自與構成要件不
    合。至有關行使業務上登載不實文書及使公務員登載不實部
    分，亦非被告丙○○委託會計師辦理，亦與其無涉。
  3.復稽證人乙○○於偵查中證述：丙○○有2 次找伊商量，並
    表示要將機器的貸款餘額付清，然後再拿機器向中租迪和重
    新貸款，而付清的部分，是由丙○○先墊，等貸款下來之後
    ，丙○○又從中將之前墊付的錢拿回去，這2 次是經過伊同
    意等語歷歷（見94年度偵字第20246 號偵查卷宗(二)第14頁）
    ，其於本院審理中另具結證稱：被告告訴伊公司財務吃緊，
    如果不去抵押貸款沒有辦法營運下去，所以於89年10月26日
    就去跟中租迪和貸款，被告也有跟伊說是要拿來公司資金周
    轉用，另有關90年4 月3 日向中租迪和借款這部分，伊也知
    道，係被告一開始表示，亞太出支票，由錩茂去跟中租迪和
    作票貼，這個錢要給錩茂周轉，但錢撥下來之後，被告跟伊
    說亞太急需要用錢，先借2 、3 天就可以，所以被告在90年
    4 月4 日就把錢領走，但是之後亞太就沒有還這筆錢，被告
    也沒有處理等情明確（見本院96年訴字第1819號卷第64、65
    、73頁），互核上開情詞可知，堪認錩茂公司所有之機器原
    先有貸款，係由被告丙○○先代墊款項後，於89年10月26日
    再向中租迪和抵押借款，取得前述款項後，始部分清償被告
    丙○○前開款項，又90年4 月3 日向中租迪和抵押借款部分
    ，雖被告丙○○亦有領取款項，惟此係經由乙○○同意之情
    ，足徵被告丙○○所辯乙○○等人知悉，其並無不法所有之
    侵占意圖等情不虛，自堪採信。佐以證人甲○○於偵查中亦
    證述：錩茂公司與中租迪和貸款共2 筆，分別是2 百萬元、
    約250 萬元，有關於90年4 月3 日向中租迪和借款部分，該
    筆是錩茂公司跟中租迪和作票貼用，標的是亞太公司的支票
    ，金額約150 萬元，而中租迪和票貼約8 成金額約125 萬元
    給錩茂公司，伊知道這筆交易，當時係丙○○說亞太公司需
    要用錢，先將該筆錢借給亞太公司，過幾天亞太公司貸款下
    來，再還給錩茂公司，但是後來並沒有還等語綦詳（見94年
    度偵字第20246 號偵查卷宗(二)第194 至195 頁），則觀之證
    人甲○○之前開證詞，益徵乙○○與甲○○對於被告丙○○
    領取錩茂公司向中租迪和抵押款項均知情，被告丙○○前開
    辯解，實屬可信。況衡以被告丙○○於警詢、偵查及本院審
    理中均供陳：第1 次向中租迪和借貸之金額部分係清償伊，
    另15萬元係清償亞太公司借款，另41萬5 千元則存入錩茂公
    司甲存帳戶，第2 次向中租迪和借款部分，則係清償亞太借
    款，此均為乙○○及甲○○所知等語，倘若被告丙○○確係
    出不法所有之意圖，侵占前述款項，其豈有不全部侵占之理
    ，反觀其仍將41萬5 千元部分款項存入錩茂公司之甲存帳戶
    ，可見乙○○及甲○○所指，確實係其等與被告丙○○事後
    之民事債務糾葛。綜上，被告丙○○領取款項既係在乙○○
    及甲○○知悉及同意之情況下為之，乙○○及甲○○指訴被
    告丙○○業務侵占云云，自有明顯不合之處。
  4.再細繹證人甲○○於偵查中證述：錩茂公司營業額每月達5
    、60萬元，但發票內有些金額明顯超過5 、60萬元之情形，
    係因亞太公司要跟銀行票貼而與錩茂公司換票，所以需要開
    發票給錩茂公司，亞太公司再持發票及錩茂公司支票去跟銀
    行票貼，公司為沖銷這筆錢，錩茂公司會再開同額的發票給
    亞太公司，又錩茂公司是從亞太公司拿原料來加工，加工完
    再還給亞太公司，所以伊公司的收入就是加工費，加工完後
    ，錩茂公司會開發票向亞太公司請款，不可能亞太公司開發
    票給錩茂公司，所以如果有這種不合理情形，應該都是作票
    貼用等語歷歷（見94年度偵字第20246 號偵查卷宗(二)第195
    頁），另佐以證人乙○○於偵查中亦證述：錩茂公司的財務
    係由丙○○負責，所有支票都是由丙○○開立，當中有一些
    是亞太公司換票都是有問題，而伊請丙○○代開的支票都是
    金額比較少的，而且都是營業用，又發票金額超過5 、60萬
    元部分，係因亞太公司要跟銀行票貼而與錩茂公司換票等語
    （見94年度偵字第20246 號偵查卷宗(二)第14、195 頁），互
    核證人甲○○及乙○○前開情詞，足見錩茂公司與亞太公司
    確實有互開支票向銀行票貼，且乙○○及甲○○均知情無訛
    。況徵之乙○○、甲○○與被告丙○○成立錩茂公司之目的
    係因乙○○實際經營之運航公司營運困難，且因跳票而無法
    請票，為解決財務問題，始成立錩茂公司，已於前述，顯見
    乙○○等人對於被告丙○○開立超過營業額度之支票換票作
    票貼等情確實知情。另佐以證人乙○○於偵查中證述：卷附
    之每月固定支出表是伊製作之情（見94年度偵字第20246 號
    偵查卷宗(二)第195 頁），再觀該每月固定支出表記載有機台
    貸款、車款、房貸、貸款（二胎）、房租、薪資、電費、會
    錢、貨款及借款等，此有乙○○手寫之每月固定支出表可參
    （見94年度偵字第20246 號偵查卷宗(二)第83頁），足見錩茂
    公司每月固定支出費用甚大，雖乙○○及甲○○將錩茂公司
    開票相關事宜交由被告丙○○處理，惟其等知悉錩茂公司財
    務基本狀況。何況被告丙○○有與甲○○會帳後，甲○○亦
    簽發支票一節，此有本院92年度壢簡字第1089號、93年度簡
    上字第141 號及最高法院94年台簡上字第15號判決可資參照
    ，按一般有社會經驗之人均知悉簽發本票只需要記載一定金
    額、無條件擔任支付、發票年月日、表明本票之文字及發票
    人簽名等應載事項即可，坊間所出售之空白本票上均表明本
    票及無條件擔任兌付字樣，發票人僅需填載金額、發票年月
    日及簽名即具有其效力，雖證人甲○○於偵查中證稱：當初
    係因丙○○表示欠人家很多錢，甚至有人到公司表示要測量
    機器及賣機器，亦有人表示要對丙○○不利，伊基於朋友一
    場，也顧及公司往後之營運，答應幫丙○○擋債，剛開始丙○○要求簽4 百萬元，但伊怕不夠，所以主動簽了1 千5 百
    萬元等云云（見94年度偵字第20246 號偵查卷宗(二)第196 頁
    ），惟證人甲○○之智識經驗與常人無異，豈有不知道所簽
    發記載偌大金額之本票所該具有法律效力之理，倘若未經過
    會帳，殊難想像僅因被告丙○○表示有人逼債即簽發該本票
    之情，足徵甲○○就此所證，與常情相悖，已難盡信。綜上
    各端，可見被告丙○○與乙○○及甲○○成立錩茂公司之際
    ，渠等即有資金往來，且成立錩茂公司之目的亦包含與亞太
    公司換票向銀行票貼等其他資金周轉，被告丙○○簽發錩茂
    公司支票相關情事，乙○○及甲○○顯係知悉，何況錩茂公
    司營運過程另有固定支出，是被告丙○○簽發起訴書附表所
    示之支票，實無法遽斷被告丙○○有何主觀不法所有之侵占
    意圖及背信犯意，且逕認其所為係背信及侵占之行為。
四、綜上事證，本案尚未達於通常一般之人均不致有所懷疑，得
    確信其為真實之程度，而有合理性懷疑之存在，本院無從形
    成有罪之確信。此外，復查無其他積極證據足資認定被告丙○○確有刑法第336 條第2 項、第335 條第1 項、第342 條
    第1 項及公司法第9 條之業務侵占罪、背信罪及公司股款未
    實際繳納罪之犯行，而告訴人之指訴並無證據證明被告確實
    有為業務侵占、背信及公司股款未實際繳納行為，根據「罪
    證有疑，利於被告」之證據法則，既不能證明被告丙○○犯
    罪，依法應為被告丙○○無罪之諭知。
據上論斷，應依刑事訴訟法第301條第1項，判決如主文。
本案經檢察官翁偉玲到庭執行職務。
中    華    民    國    97    年    12    月    25    日
                  刑事第七庭審判長法  官  蕭世昌
                                  法  官  蔡羽玄
                                  法  官  連雅婷
以上正本證明與原本無異。
如不服本判決應於收受判決後10日內向本院提出上訴書狀，並應
敘述具體理由。其未敘述上訴理由者，應於上訴期間屆滿後20日
內向本院補提理由書(均須按他造當事人之人數附繕本)「切勿逕
送上級法院」。
                                  書記官  張尹嫚
中    華    民    國    97    年    12    月    25    日


司法院資訊處製作；財團法人民間司法改革基金會備份。
